【裁判字號】    87,苗簡,655
【裁判日期】    900622
【裁判案由】    確認通行權存在
【裁判全文】
臺灣苗栗地方法院民事簡易判決                    八十七年度苗簡字第六五五號
    原      告    甲○○
    複  代理人    子○○
                  李州
    被      告    己○○
                  壬○○
    訴訟代理人    辛○○
    被      告    癸○○
                  庚○○
                  乙○○
                  丁○○
                  丙○○
    被      告    戊○○
右當事人間請求確認通行權事件，本院判決如左：
    主    文
確認原告就被告所有坐落苗栗縣造橋鄉○○○段第八零七地號，如附圖所示Ｃ部分，
面積十三點三七平方公尺之土地有通行權存在，被告不得禁止或妨礙原告通行。
原告其餘之訴駁回。
訴訟費用由被告負擔二分之一，餘由原告負擔。
    事實及理由
壹、原告之聲明：確認原告就被告所有坐落苗栗縣造橋鄉○○○段第八零七地號，如
    附圖所示Ｅ部分，面積二十點七七平方公尺之土地有通行權存在，被告不得禁止
    或妨礙原告通行。
貳、事實摘要：
甲、原告方面：
一、原告前在訴外人李清合、李德旺、李茂、李清貴、李政雄、李俊陽、李朝煌、李
    燕雲、李燕雪、李雪貞、李明、李愚、李寶田及李秀等十四人所有坐落苗栗縣造
    橋鄉○○○段第二三一及二三一之七地號兩筆土地設立地上權，權利範圍各二十
    坪，並建有房舍，因系爭土地四周為他人土地所圍繞，故四十餘年來皆係經由被
    告所有坐落同段第八０七地號土地內之通道以至公路。詎被告竟於日前在上開通
    道堆積物品，以阻礙原告人車通行，雖經多方協調，仍無效果。而原告所有坐落
    同段第二三一及二三一之七地號土地上之房舍非經由被告所有坐落同上段之第八
    ０七地號土地，將無法通達縱貫公路。按土地因與公路無適宜之聯絡，致不能為
    通常使用者，土地所有人得通行周圍地以至公路，民法第七百八十七條第一項前
    段定有明文，又上開條文依民法第八百三十三條之規定於地上權人與土地所有人
    間準用之，原告為系爭第二三一及二三一之七地號土地之地上權人，實有通行被
    告之土地必要，茲因被告等否認原告之通行權，為此請求確認原告就被告所有坐
    落系爭八０七地號土地如附圖所示Ｅ部分，面積二十點七七平方公尺有通行權存
    在，被告並不得禁止或妨礙原告通行。
二、對被告抗辯所為之陳述：
（一）被告抗辯原告為地上權人，此本件乃原告與地上權設定義務人間債之關係之問
      題，且原告現存之鐵皮屋既非原地上權設定之目的，而原設定目的建築之木造
      平房既已滅失不存在，則原告並非可就現存之鐵皮屋主張有地上權，且原告應
      舉證證明地上權之範圍位置等語。惟原告係依民法第七百八十七條第一項之規
      定請求，與原告與地上權設定義務人間債之關係無涉。又地上權不因工作物或
      竹木之滅失而消滅，民法第八百四十一條亦定有明文，故縱使有被告所指建築
      物或工作物滅失之情形，原告之地上權亦仍存在，被告諉稱原告之地上權已達
      至該木造平房之建築物不堪使用之期限云云，顯不足採。又民法第八百三十三
      條所有權相鄰關係準用於地上權人之規定，則自可準用民法第七百八十七條之
      規定，苟土地因與公路無適宜之聯絡，致不能為通常使用者，地上權人當得通
      行周圍地以至公路甚明，並無受限地上權範圍之要件，被告指稱原告應舉證證
      明地上權之範圍位置，顯有違誤，而地上權之範圍位置，乃涉及原告即地上權
      人與設定地上權之土地所有人間之權利義務關係，殊與本件被告無關。
（二）被告辯稱原告建物後方尚有土地，其後方係鐵道，鐵道後方另有道路，故非袋
      地云云，則顯與事實不符，因原告建物基地乃順應地勢建築，邊牆與鄰地高低
      落差達五、六公尺之多，根本無路可通，後方又有鐵路阻隔，實無任何既成道
      路與外相通。且縱使被告所言非虛，則原告日常需穿越未設平交道之鐵道，亦
      非適宜之路。且鈞院履勘現場時，已知原告之房屋面向東南方，為台一線縱貫
      路，房屋另三面與馬路均有坡崁落差，房屋後面有鐵道，是原告除經由系爭土
      地通行外，並無其他道路可供通行。原告房屋與屋前之台一線縱貫路僅三尺之
      距，中間遭被告所有形狀狹長之系爭土地橫隔，原告如得通行系爭位置，其便
      利性當較由房屋左右或後方攀爬坡崁以致通行如被告所稱距離遙遠之小道方式
      為妥。
（三）被告又稱依民法第七百八十九條第一項規定，因土地一部之讓與或分割，致有
      不通公路之土地者，不通公路之所有權人，因至公路，僅得通行受讓人或讓與
      人或他分割人之土地，系爭二三一地號土地在分割增加二三一之七地號土地前
      事實上並非袋地，僅因分割致有不通公路情事，則原告僅得通行同段二三一之
      七地號以對外聯絡云云。惟按土地本身原來與公路有適當聯絡，因土地之分割
      致有不通公路者，方有民法第七百八十九條第一項規定之適用。反之本件系爭
      二三一地號土地，在六十六年十月十七日尚未因逕為分筆增加同段第二三一之
      七地號土地之前，原告即因上開土地為袋地而僅能利用系爭土地為與縱貫公路
      間之唯一聯絡通路。按民法第七百八十九條規定之立法理由有二：土地所有人
      不能因自己讓與或分割土地，致增加他人之負擔。當事人為讓與或分割時，通
      常預見其事，可期待其自為安排，謀解決之道。依卷附系爭第二三一及二三一
      之七號土地謄本所示，可見第二三一之七地號土地原係改編定為道路計劃用地
      ，故地政機關方依據苗栗縣政府六十八年九月二十日六八府地用字第八五七０
      五號函指示逕辦分筆分割，且苗栗縣政府原擬於八十年三月十六日八十府地用
      字第二二五七四號公告徵收。惟嗣後計劃取消，故第二三一之七地號土地依據
      苗栗縣政府七三府地用字第二七八０八號非都用使用編定公告又編回為特定農
      業區甲種建築用地，足見此種土地分割並非土地所有人自己所為，更未事先預
      見，故此等非自願性之分割自不在上開條文規範之範圍內甚明。再者，原告自
      始至終即以系爭土地為與縱貫公路之聯絡，亦非因土地之分割而致有不通公路
      者，換言之，第二三一地號土地分割出第二三一之七地號土地乙事與本件有無
      致有不通公路者，並不相干，故自無加重被告負擔之情事，亦無適用民法第七
      百八十九條規定之情形。
（四）被告稱原告可於系爭第二三一之七地號土地與台一線公路相鄰部分進出，亦不
      可採。因系爭第二三一之七地號土地縱使有如八十八年一月二十八日苗栗縣竹
      南地政事務所土地複丈成果圖所示與台一線公路有所相臨，惟查自原告所有之
      房屋起算即門牌號碼為苗栗縣造橋鄉○○路八號，相臨鄰房門牌號碼依序為同
      上路第九、十、十一、十一、十二、十三、十四、十五號共八棟建房，蓋滿於
      上開第二三一之七地號土地，此業經鈞院履勘在案，是以足明原告並無可能連
      續拆毀八棟鄰房而從上開第二三一之七地號土地與台一線公路相臨處進出，並
      以之為通路之可能，足見即便上開第二三一之七地號土地在另端有小部分連接
      台一線公路之情形，仍無解於原告實際上通行困難，以致不能為通常之使用的
      事實，權衡之下仍應以通行系爭位置最為妥當。
（五）至被告稱至多僅可給予原告一公尺或二公尺寬度之通路，亦不合理，蓋原告確
      認通行權之寬度究以何者較能衡平，本宜以被告所受損害，原告之需求程度及
      當地之交通狀況為斟酌之要素，惟按一般自小客車之寬度約為一公尺六十公分
      至一公尺八十五公分左右，故僅一公尺寬之通路無法提供車輛通行，或搬運其
      他大型物件，如寬度二公尺，理論上雖可供自小客車經過，但兩旁僅各餘十公
      分左右，非駕駛技術精良者，甚難通過，原告需常駕駛小貨車從事泥水工作則
      亦根本無法通過，參以被告揚言日後將在通路外緣緊接處建築圍牆，此舉亦將
      造成原告在窄巷內行車之窒礙。系爭土地乃狹長形狀橫隔於原告房屋與台一線
      縱貫路間，故原告需通過被告之系爭土地，其長度僅三公尺左右，若以原告加
      強磚造之房屋面寬約四公尺為通行道路之寬度，對於本無利用系爭土地之被告
      而言，原無具體之損害，遑論原告亦願以相當價額補償之，而此寬度除可致原
      告貨車便利進出，避免於車輛往來頻繁之縱貫道路造成車禍外，亦可符合台灣
      省建築技術規則第五條第一項第一款之寬度。
乙、被告方面：
一、被告庚○○、乙○○、丁○○、丙○○、戊○○部分：被告均未於言詞辯論期日
    到場，亦未提出書狀作任何聲明或陳述。
二、被告癸○○部分：被告未於最後言詞辯論期日到場，據其以前所提之書狀略稱：
    原告建物後方尚有土地，再其後方係鐵道，鐵道後方另有道路，故原告尚有其
    他道路可供通行。
三、被告己○○部分：原告使用被告土地四十年來均未付費，原告如要求四米通道，
    需給付償金。
四、被告壬○○、辛○○部分：
（一）被告所有建物登記謄本載明其建物為木造本國式平房住宅面積四十一點二一平
      方公尺及附屬建物畜舍、廁所面積二六點七一平方公尺，係坐落於苗栗縣造橋
      鄉○○○段二三一地號。又前揭二三一地號土地嗣於六十八年十月十七日逕為
      分筆增二三一之七地號。惟查被告現有鋼筋混凝土造、鐵皮屋等兩棟建物，顯
      與前揭木造本國式平房住宅有間，且現有鋼筋混凝土造、鐵皮屋等兩棟建物面
      積亦與前揭木造本國式平房住宅面積不符，可見被告主張現有鋼筋混凝土造、
      鐵皮屋等兩棟建物坐落基地有他項權利證明書所載之地上權云云，顯非可採，
      而原告被繼承人許青山前曾以建築木造平房為目的之地上權應因該木造平房已
      不堪使用而認地上權業經終止。再者，雖原告陳稱其設定之地上權各有二十坪
      ，然原告之被繼承人許青山於三十八年於第二三一地號土地登記時僅二十坪，
      嗣因該筆土地於六十八年分割增加第二三一之七地號土地時，一併於第二三一
      及第二三一之七地號土地個別登載為二十坪，應係移載錯誤，故此項登載並不
      生使原僅有二十坪之地上權增加為四十坪之法律效果。此外，原告亦應就其地
      上權之位置負舉證之責。
（二）又系爭二三一地號土地，分割增同段二三一之七地號土地前，實與台一線公路
      有四十二點七０公尺寬之接壤，此有鈞院囑託苗栗縣竹南地政事務八十七年十
      二月十四日複丈成果圖在卷可按，益足徵系爭淡文湖段二三一地號土地在分割
      增二三一之七地號土地前，事實上並非袋地。依民法第七百八十九條第一項規
      定，因土地一部之讓與或分割，致有不通公路之土地者，不通公路之所有權人
      ，因至公路，僅得通行受讓人或讓與人或他分割人之所有地。系爭二三一地號
      土地在分割增二三一之七地號土地前事實上並非袋地，僅因分割致有不通公路
      情事，亦僅得通行同段二三一之七地號以對外聯絡。原告辯稱同段二三一之七
      地號土地上已搭建有訴外人房屋多棟，無法藉由同段二三一之七地號土地對外
      聯絡云云。惟查，原告並非不可藉由二三一地號土地及二三一之七地號土地未
      被占用部份以聯絡台一線公路。又，其他占用土地人倘係非法占用二三一之七
      地號土地者，原告非不得請求二三一之七地號土地所有權人排除之，必要時亦
      得代位訴請排除之，其他占用土地人倘係與二三一之七地號土地所有權人約定
      有使用權利者，原告亦非不得請求土地所有權人排除其妨害，蓋本諸民法第七
      百八十九條第一項之規定，同段二三一之七地號土地所有權人負有使同段二三
      一地號土地對外聯絡之法定義務，因此原告必要時亦得代位訴請排除之。
（三）又原告所有系爭二三一地號土地後方之舊社區，數十年來均有寬達五公尺以上
      之既成道路對外聯絡，並非袋地。
參、法院之判斷：
一、本件被告庚○○、乙○○、丁○○、丙○○、戊○○、癸○○均未於最後言詞辯
    論其日到場，核無民事訴訟法第三百八十六條所列各款情形，爰依原告之聲請，
    由其一造辯論而為判決。
二、本件原告主張其在訴外人李清合、李德旺、李茂、李清貴、李政雄、李俊陽、李
    朝煌、李燕雲、李燕雪、李雪貞、李明、李愚、李寶田及李秀等十四人所有坐落
    苗栗縣造橋鄉○○○段第二三一及二三一之七地號兩筆土地設立地上權，權利範
    圍各二十坪，並建有房舍等情，業據其提出土地登記謄本、建物登記謄本及他項
    權利證明書為證，核屬相符，自堪信為真實。被告雖以原告之被繼承人許青山於
    三十八年於第二三一地號土地登記時僅二十坪，嗣因該筆土地於六十八年分割增
    加第二三一之七地號土地時，一併於第二三一及第二三一之七地號土地個別登載
    為二十坪，應係移載錯誤，故此項登載並不生使原僅有二十坪之地上權增加為四
    十坪之法律效果等語置辯，經本院向苗栗縣竹南地政事務函查結果，系爭二三一
    地號係於六十八年十月十七日分割自同段二三一地號，登記原因為「逕為分筆」
    ，同段二三一之七地號上之地上權人甲○○係於七十二年繼承自許青山，許青山
    之地上權係於三十八年設定取得，而後於六十八年十月十七日因逕為分筆自同段
    二三一地號移載等情，此有苗栗縣竹南地政事務所函在卷可憑，是被告抗辯原告
    之被繼承人於二三一地號設定地上權時僅有二十坪，二三一之七地號之地上權登
    記係自二三一地號移載等語縱然屬實，惟按物權之發生、變更及消滅於我國物權
    法上係採公示及公信原則，系爭二三一之七地號上地上權登記事項雖係自二三一
    地號移載而來，惟亦已透過登記之公示方法宣示其物權發生之效力，自已發生對
    抗第三人之效力，是縱使系爭二三一之七地號土地之所有人認其與原告間並無設
    定地上權之合意，因而原告並未取得地上權，然此亦係該二三一之七地號所有人
    得本於所有權對於地上權人主張塗銷地上權登記之問題，準此，被告主張原告於
    二三一之七地號土地並無地上權等語，實屬無據。又被告抗辯原告所有建物登記
    謄本所載為木造平房，與現有鋼筋混凝土造屋顯然不同，是原告被繼承人許青山
    前曾以建築木造平房為目的所設定之地上權應因該木造平房已不堪使用而認地上
    權業經終止等語，然查，原告系爭地上權存續期間為不定期限，有土地登記謄本
    可憑，而按地上權不因工作物之消失而消滅，民法第八百四十一條定有明文，是
    原告所有原木造平房縱已滅失，亦不影響其地上權之存續，從而，被告抗辯原告
    並無地上權等語，殊不可採。
二、按土地因與公路無適宜之聯絡，致不能為通常使用者，土地所有人得通行周圍地
    以至公路，又第七百七十四條至第七百九十八條之規定，於地上權人間，或地上
    權人與土地所有人間準用之，民法第七百八十七條第一項、第八百三十三條分別
    定有明文。再按「民法第七百八十七條第一項所謂土地與公路無適宜之聯絡，致
    不能為通常之使用，其情形不以土地絕對不通公路為限，即土地雖非絕對不通公
    路，但因其通行困難以致不能為通常之使用時，亦應准許其通行周圍地以致公路
    ，最高法院著有五十三年台上字第二九九六號判例可資參照。查原告為系爭二三
    一地號及二三一之七地號土地之地上權人，其於二三一地號東側建有二層鋼架鐵
    皮屋及二層加強磚造屋即如附圖所示之編號一及二建物，方向均坐北朝南，係供
    原告居住使用之主建物，屋前另築有一層鋼造鐵皮之遮棚架即如附圖所示之編號
    三之一及三之二，其建物門前約五公尺處即面臨台一線省道，建物與馬路間隔有
    被告所有之系爭八零七地號土地。又原告所有建物係沿地勢高築，建物基地鋪有
    數公尺高之水泥，房屋左方及後方均築有約水泥及磚瓦造駁坎，與其後方之鄰地
    平房高低落差約有六公尺，原告後方平房均利用二三一地號土地北側之一既成道
    路出入，以連接台一線道路。另房屋西側則為一公尺寬之防火巷，防火向旁即為
    他人建物。又二三一之七地號雖毗鄰台一線公路約四十二點七公尺，惟距離原告
    之建物尚有近百公尺，且二三一及二三一之七地號上尚有訴外人所築建物即如附
    圖所示之ㄅㄆㄇㄈㄉㄊㄋㄌ等八棟建物密集排列，原告難以自二三一之七地號通
    行至台一線道路等情，業經本院至現場勘驗並囑託苗栗縣竹南地政事務所派員測
    量無訛，並製有勘驗筆錄、現場圖及複丈成果圖在卷可憑，並有兩造所提之現場
    照片供憑，是原告所有建物之後方平房北側雖有既成道路可連接台一線道路，惟
    原告之建物與鄰地高低落差達五、六公尺，且其建物係坐落於直立式駁坎上方，
    門前即面臨台一線省道，如此則難以期待原告捨近求遠，克服與鄰地之高低差，
    跨越後方之平房並通行該既成道路，再輾轉自該既成道路通行台一線省道。又二
    三一之七地號上已密集築有他人所有建物八棟，原告亦無法通過二三一之七地號
    以通行台一線道路，準此，原告為二三一地號之地上權人，並於系爭二三一地號
    上建屋居住，惟其建物所坐落之基地與公路並無適宜之聯絡，故其實有通行系爭
    被告所有之八零七地號土地之必要。查被告另以系爭二三一之七地號係自二三一
    地號分筆而來，故本件有民法第七百八十九條之適用，即原告僅能通行二三一之
    七地號土地等語，查系爭二三一之七地號土地確係於六十八年間經國家逕為分筆
    而來，已如前述；又按土地一部之讓與或分割，致有不通公路之土地者，不通公
    路之土地所有人，因至公路，僅得通行受讓人或讓與人或他分割人之所有地，民
    法第七百八十九條第一項定有明文，此項規定之立法意旨，乃在當事人為讓與或
    分割土地時，對於不能與公路適宜聯絡之情況，當為其所預見，況土地所有人不
    能因自己任意之讓與或分割行為造成鄰地所以人之損害，而前開二三一之七地號
    之分筆雖係由國家依職權將土地所有權一分為二，與所有權人任意之分割行為雖
    有異，惟造成土地分割之結果並無二致，且系爭二筆土地之所有權均未變動，所
    有權人尚相同，對於二三一地號因分割造成不通公路之結果亦有預見，故解釋上
    二三一地號之土地所有權人固應有民法第七百八十九條第一項規定之適用，即僅
    得透過系爭二三一之七地號以至公路。惟因前開二三一之七地號土地幾為他人所
    築建物佔據，難以通過該等建物以達台一線公路等情，業詳如前述，又因原告僅
    係二三一地號之地上權人，其僅能依其與二三一及二三一之七地號土地所有人間
    地上權設定契約之法律關係，就其設定地上權之範圍為土地之使用，而依系爭二
    三一及二三一之七地號土地所有人即地上權之設定義務人，其提供土地使用之現
    況即如前所示，又系爭二三一之七地號上築有他人建物致不通公路之現狀亦非原
    告地上權人之行為所致，是本院認原告就其地上權設定範圍內之土地現為通行困
    難之現狀，仍得對被告之土地主張有通行權。至被告又以系爭二三一之七地號土
    地上之建物均為無權占有，地上權設定義務人有提供原告通行之義務，故原告亦
    得代位地上權設定義務人請求拆除等語置辯，然二三一地號上土地之建物對於土
    地所有人究係有權或無權占有，此乃土地所有人與他建物所有人間之法律關係，
    原告僅須依其與土地所有人之地上權設定契約就其設有地上權範圍內之土地為使
    用即可，至土地所有人是否提供其他部分之土地予他人使用，則均與原告無涉，
    縱使二三一之七地號土地上之他人建物均屬無權占有，原告並無義務亦無需考量
    支出勞力時間費用以代位原土地所有人訴請無權占有人拆屋還地，是被告之前開
    抗辯，核非可採。是參前所述，本院考量袋地通行權之立法意旨本係以促進物盡
    其用為目的，在原告所使用建物確有通行公路困難之情況，且僅得以通過建物前
    方之被告土地為通行公路之最佳捷徑，另對於被告所有系爭面積為四百八十二平
    方公尺之八零七地號之土地尚不致造成重大損害等情，認原告確有通行被告系爭
    土地之必要。
三、末查，原告又主張一般自小客車之寬度約為一公尺六十公分至一公尺八十五公分
    左右，如寬度二公尺，理論上雖可供自小客車經過，但兩旁僅各餘十公分左右，
    非駕駛技術精良者，甚難通過，又原告需常駕駛小貨車從事泥水工作則亦根本無
    法通過，若以原告加強磚造之房屋面寬約四公尺為通行道路之寬度，對於本無利
    用系爭土地之被告而言，原無具體之損害，而此寬度除可致原告貨車便利進出，
    避免於車輛往來頻繁之縱貫道路造成車禍外，亦可符合台灣省建築技術規則第五
    條第一項第一款之寬度等語，惟按有通行權人，應於通行必要之範圍內，擇其周
    圍地損害最少之處所及方法為之，民法第七百八十七條第二項定有明文。又按袋
    地通行權為袋地所有權之擴張，其目的僅在解決與公路無適宜聯絡之土地之通行
    問題，自應限於必要之程度，且應選擇對於鄰地損害最少之處所為之，其目的並
    不在解決鄰地之建築上之問題，自不能僅以建築法或建築技術上之規定為立論之
    基礎，最高法院亦著有八十三年度台上字第一六零六號判決可資參照。查原告使
    用系爭二三一之地號土地之目的僅為居住，又其通行及工作之需，亦僅需使用自
    用小客車或小貨車，是本院衡酌原告通行之必要認原告通行系爭八０七地號土地
    之寬度以二點五公尺如附同所示之Ｃ部分土地即已足堪使用，至原告雖稱如以其
    房屋面寬四公尺為通行道路寬度始能符合台灣省建築技術之規定等語，惟其主張
    已超出通行目的之考量，並已逾越通行必要之範圍，故其主張通行之範圍應如附
    圖所示之Ｅ部分土地面積共二十點七七平方公尺，則顯無足取。
四、綜上所述，原告本於袋地通行權之法律關係請求確認原告就被告所有坐落苗栗縣
    造橋鄉○○○段第八零七地號，如附圖所示Ｃ部分，面積十三點三七平方公尺之
    土地有通行權存在，被告不得禁止或妨礙原告通行，為有理由，逾此範圍之請求
    則無理由，應予駁回。
五、本件事證已臻明確，兩造其餘攻擊防禦方法，均核與本件判決結果不生影響，爰
    不一一贅述，附此敘明。
六、據上論結，本件原告之訴為一部有理由，一部無理由，依民事訴訟法第四百三十
    六條第二項、第三百八十五條第一項前段、第七十九條但書、第八十五條第一項
    前段，判決如主文。
中     華      民      國    九十      年      六      月     二十二    日
                                  臺灣苗栗地方法院苗栗簡易庭
~B法      官  曾明玉
右正本證明與原本無異。
如不服本判決應於送達後廿日內向本院提出上訴狀。
~B法院書記官  陳俊元
中      華      民      國    九十      年      六    月     二十七     日


司法院資訊處製作；財團法人民間司法改革基金會備份。
